臺灣高等法院刑事判決
110年度上訴字第3369號
上  訴  人  
即  被  告  郭家銘

                    住桃園市○鎮區○○路00巷0號0樓       (在押）
指定辯護人  本院公設辯護人戴遐齡
上列上訴人因違反毒品危害防制條例等案件，不服臺灣桃園地方
法院109年度訴字第1001號、110年度訴緝字第47號，中華民國11
0年10月14日第一審判決（起訴案號：臺灣桃園地方檢察署109年
度偵字第22414號，移送併辦及追加起訴案號：臺灣桃園地方檢
察署109年度偵字第27910號），提起上訴，本院判決如下：
    主  文
原判決關於犯罪所得沒收部分撤銷。
其他上訴駁回。
    犯罪事實
一、郭家銘、古佩樺（業經判決確定）意圖營利，共同基於販賣
    第二級毒品甲基安非他命之犯意聯絡，均明知甲基安非他命
    屬毒品危害防制條例第2條第2項第2款所列管之第二級毒品
    ，不得持有、販賣，竟於民國109年4月14日上午3時3分以前
    之同日某時許，推由古佩樺以通訊軟體FB Messenger與陸柏
    亨約定以新臺幣（下同）2,000元之價格販賣重量1公克之第
    二級毒品甲基安非他命1包予陸柏亨，復由郭家銘以通訊軟
    體FB Messenger與陸柏亨約定在桃園市○○區○○路0段000號之
    全家便利商店全家八德瑞豐店前進行交易，郭家銘與古佩樺
    遂於同日上午4時19分許，抵達前開便利商店前，於同日上
    午4時21分許，由郭家銘交付重量1公克之第二級毒品甲基安
    非他命1包予受陸柏亨所託前來交易之束秉霖，並收取束秉
    霖代陸柏亨給付之價金2,000元後再轉交古佩樺。
二、郭家銘明知第二級毒品甲基安非他命亦屬藥事法第22條第1
    項第1款規範所示之禁藥，不得轉讓，竟基於轉讓禁藥甲基
    安非他命之犯意，於109年6月4日下午6時12分許，在桃園市
    ○鎮區○○路0段000巷00弄00號林志文之住所內，由郭家銘無
    償轉讓重量約0.2公克之禁藥甲基安非他命1包予林志文。
三、案經新北市政府警察局三重分局報告臺灣桃園地方檢察署檢
    察官偵查起訴、追加起訴。
    理  由
甲、程序部分
　　檢察官、上訴人即被告郭家銘及其辯護人均於本院審判程序
    中，對於本案相關具有傳聞性質的證據資料，均表示不爭執
    證據能力（見本院卷第113至116頁），且本案所引用的非供
    述證據，也是合法取得，依法均可作為認定犯罪事實的依據
    。
乙、實體部分
壹、認定事實所憑之證據及理由
一、犯罪事實一部分
  ㈠此部分犯罪事實，業經被告於偵查及原審準備程序坦白承認
    ：其FB暱稱「家銘」，古佩樺與徐藝峰是情侶，FB暱稱「Xu
     Wei」在徐藝峰入監後就由古佩樺使用，古佩樺組成包括古
    佩樺、陸柏亨及其三人之通訊軟體FB Messenger之聊天群組
    ，陸柏亨訊息之2000即購買1公克甲基安非他命，古佩樺在
    群組內通知其到全家便利商店八德瑞豐店，當天與古佩樺一
    同到場，古佩樺交第二級毒品甲基安非他命1包要其給陸柏
    亨友人，其交付毒品後受交對方所給之鈔票，其將錢全額交
    給古佩樺等語（見109年度偵字第22414號卷【下稱109偵224
    14卷】第155至156頁及原審卷一第121頁）。並核與下列補
    強證據相同:
  1.證人陸柏亨於109年4月14日上午3時19分許，以通訊軟體FB 
    Messenger與FB暱稱「Xu Wei」、綽號徐瑋之徐藝峰聯繫，
    欲購買第二級毒品甲基安非他命1公克，價格為2,000元，後
    於同年4月16日始知徐藝峰於109年4月14日已入監，實際上1
    09年4月14日係徐藝峰女友綽號「古小米」之古佩樺使用上
    開FB帳號佯為是徐藝峰聯繫交易，古佩樺並使用該FB帳號邀
    請陸柏亨與FB暱稱「家銘」之被告在FB Messenger建立聊天
    群組，由FB暱稱「家銘」之被告幫古女交易毒品，陸柏亨即
    與被告約定在全家便利商店全家八德瑞豐店交易，陸柏亨並
    委託綽號「小霖」之友人束秉霖至上址全家便利商店全家八
    德瑞豐店取貨付款，後於同日上午約4時20分許，被告、古
    佩樺及束秉霖均在上址全家便利商店全家八德瑞豐店，而由
    被告交付重量1公克之第二級毒品甲基安非他命1包予束秉霖
    ，束秉霖當場交付價金2,000元予被告完成交易，之後其亦
    施用等情，業經證人陸柏亨於偵查時證述及結證甚明（見10
    9偵22414卷第141至142、147至148頁）。證人即共犯古佩樺
    於原審審理結證稱：109年4月14日曾以通訊軟體FB Messeng
    er與陸柏亨聯繫販售毒品，且建立通訊軟體FB Messenger之
    聊天群組，使用FB暱稱「Xu Wei」、被告則為FB暱稱「家銘
    」，當時傳送「啊明幫我跑一下」訊息的意思就是要被告一
    起去販毒，幫伊轉交毒品，而將重量1公克之第二級毒品甲
    基安非他命1包交予被告，由被告轉交給陸柏亨友人，陸柏
    亨所傳送「2000」訊息係與陸柏亨談妥價格等語（見原審卷
    二第267至270頁），二人所證大致吻合，又與後述通話訊息
    紀錄一致，堪以信憑。
　⒉觀諸證人陸柏亨於偵查中所提出卷附通訊軟體FB Messenger
    聊天群組訊息紀錄擷取圖片（見109偵22414卷第143至144頁
    ）所示，於4月14日上午3時3分許建立聊天群組，FB暱稱「X
    u Wei」傳送：「啊明幫我跑一下」等訊息，於4月14日上午
    3時19分許，FB暱稱「家銘」傳送：「好」、「哪裡」等訊
    息，陸柏亨傳送：「全家」等訊息，FB暱稱「家銘」傳送：
    「上次那嗎」等訊息，陸柏亨傳送：「對」、「2000」等訊
    息，FB暱稱「家銘」傳送：「嗯！」等訊息，於4月14日上
    午3時32分許，FB暱稱「家銘」傳送：「你那介壽路幾段啊
    」等訊息，陸柏亨傳送：「二」之訊息，FB暱稱「家銘」傳
    送：「嗯」之訊息，於4月14日上午3時49分許，陸柏亨傳送
    ：「在全家ㄌ」等訊息，FB暱稱「家銘」傳送：「你到了？
    」等訊息，陸柏亨傳送：「我朋友從桃園來剛到」等訊息，
    FB暱稱「家銘」傳送：「等我一下！在趕了」等訊息，於4
    月14日上午4時4分許，FB暱稱「家銘」傳送：「10分鐘」等
    訊息，陸柏亨傳送：「OKOK」、「我朋友在裡面快睡著ㄌ..
    」等訊息文字，且被告於偵查中亦自承陸柏亨說的2000就是
    要買1公克甲基安非他命等情（見109偵22414卷第155至156
    頁），不惟堪認證人陸柏亨、古佩樺二人所證應屬實，亦能
    見諸被告受邀於通訊群組中得知陸柏亨欲購毒，又受古佩樺
    所託一起前往約定交易地點交付毒品及收取價金甚明。
　⒊此外復有現場監視器錄影畫面翻拍照片7張、台灣之星門號00
    00000000號之通聯調閱查詢單、亞太電信門號0000000000號
    之通聯調閱查詢單、行動上網基地台位址查詢紀錄、新北市
    政府警察局受採集尿液檢體人姓名及檢體編號對照表、台灣
    檢驗科技股份有限公司109年5月5日報告編號UL/2020/00000
    000號濫用藥物檢驗報告各1份在卷可稽（見他卷第27、41、
    43至76、79、81頁），及扣案被告所有廠牌APPLE、IMEI序
    號：000000000000000號之行動電話1支與扣案古佩樺廠牌OP
    PO之行動電話1支可佐。從而，被告於109年4月14日在古佩
    樺以通訊軟體FB Messenger與陸柏亨約定交易第二級毒品甲
    基安非他命之數量、價金並建立通訊軟體FB Messenger聊天
    群組後，以通訊軟體FB Messenger與陸柏亨約定在上址之全
    家便利商店全家八德瑞豐店前進行交易，且被告及古佩樺至
    上址之全家便利商店全家八德瑞豐店後，復由被告交付重量
    1公克之第二級毒品甲基安非他命1包予受陸柏亨所託前來交
    易之束秉霖，並收取束秉霖代陸柏亨交付之價金2,000元後
    再轉交古佩樺之事實，至屬灼然。被告明知為毒品交易而共
    同前往將毒品交予買受人及收受價金，所為自該當販賣毒品
    構成要件無訛。
  ⒋準此，被告之前述自白經上開具獨立性之證據補強，應與事
    實相符，而堪信實。其嗣以其承認交付毒品給束秉霖，但並
    未跟古佩樺分得款項否認犯罪，自不足採。
  ㈡被告辯解之論駁
　⒈辯護人雖以被告僅收「阿明幫我跑一下」訊息，不知古佩樺
    與陸柏亨之對談內容，轉交束秉霖之物亦無所悉甲基安非他
    命為辯，然此與被告上開於偵查中所自承已知陸柏亨傳送20
    00係在購毒之情，且與被告於本院自白交付毒品等情（見本
    院卷第117頁）出入，所辯既不足憑採，被告交付毒品收受
    價金之實施構成要件行為，亦不能認被告係幫助之犯意。
  ⒉證人古佩樺於原審審理時固證稱伊與陸柏亨之間有租車糾紛
    ，欲以毒品找陸柏亨出面賠償云云（原審卷一第270、271頁
    ），被告亦附和而同為此辯，惟衡情古佩樺果要陸柏亨出面
    ，直接講明，焉有難事，豈有須藉販毒之重罪為之，所述已
    乖離常理甚鉅，何況依上開群組通話內容，陸柏亨已明確表
    示是其朋友到場，被告與古佩樺仍執意前往現場交易，顯然
    與陸柏亨到場與否無涉，在在可見被告與古佩樺完成販毒之
    決心，並無辯護人所辯古佩樺並無販毒之真意，證人古佩樺
    上開所證僅屬避重就輕之詞，無從為被告有利之事實認定，
    被告與之勾串，亦屬無據。
　⒊另被告就交付毒品予束秉霖及向之收取現金一事，證人陸柏
    亨、古佩樺均已證述甚明，被告復就交付毒品一事亦所是認
    ，雖辯稱不知束秉霖所交為現金云云，不但與其自白不符，
    抑且前開其明知販賣毒品而送付履行，自應知移轉毒品後所
    收取者應為價金，其所辯既不足取，亦難執束秉霖未到庭證
    述驟論事實有未明之處。
  ㈢按毒品危害防制條例所規定之販賣毒品罪，雖未明示「營利
    之意圖」為其犯罪構成要件，然「販賣」一語，在文義解釋
    上當然已寓含有買賤賣貴，而從中取利之意思存在，且從商
    業交易原理與一般社會觀念而言，販賣行為在通常情形下，
    仍係以牟取利益為其活動之主要誘因與目的。又政府為杜絕
    毒品氾濫，毒害人民甚深，再三宣導民眾遠離毒品、媒體報
    導既深且廣，對於禁絕毒品之政策，應為大眾所熟悉。再政
    府對於查緝施用、轉讓及販賣毒品無不嚴格執行，且販賣毒
    品罪係重罪，若無利可圖，衡情一般持有毒品者，當不致輕
    易將持有之毒品交付他人。是販賣之利得並不固定，然縱使
    販賣之人從價差或量差中牟利方式雖異，其意圖營利之非法
    販賣行為仍為相同。今被告與古佩樺共同販賣第二級毒品甲
    基安非他命，以其再三聯繫確認後，遠赴八德交易，所為勞
    力、時間、費用之花費，自係本其利得而為，應認被告主觀
    上確有營利之意圖。
二、犯罪事實二部分
　　上開犯罪事實二，業據被告於偵查、原審及本院審判中坦承
    不諱，核與證人即受讓禁藥之林志文於警詢及偵查時之證述
    （見臺灣桃園地方檢察署109年度偵字第27910號卷【下稱10
    9偵27910卷】第44、201、215至216頁）相符，並有台灣之
    星門號0000000000號之通聯調閱查詢單、通訊監察譯文、門
    號0000000000號之行動上網基地台位址查詢紀錄、亞太電信
    門號0000000000號之通聯調閱查詢單各1份附卷可參（見他
    卷第43至45頁；109偵27910卷第219至225頁），且有扣案被
    告之廠牌APPLE、IMEI序號：000000000000000號之行動電話
    1支可佐，足認被告出於任意性之自白，經上述證據補強，
    要與事實相符，堪以採信。
三、綜上所述，本案事證明確，被告犯行均堪認定，皆應依法論
    科。
貳、論罪
一、罪名　　
　㈠按行為後法律有變更者，適用行為時之法律；但行為後之法
    律有利於行為人者，適用最有利於行為人之法律，刑法第2
    條第1項定有明文。被告行為後，毒品危害防制條例第4條第
    2項及第17條第2項業於109年1月15日修正，並於同年7月15
    日施行，茲就適用毒品危害防制條例新舊法比較之情形分論
    如下：
  ⒈修正前後之毒品危害防制條例第4條第2項規定之構成要件相
    同，但就法定刑部分，修正前規定為「處無期徒刑或7年以
    上有期徒刑，得併科新臺幣1千萬元以下罰金。」，修正後
    則規定「處無期徒刑或10年以上有期徒刑，得併科新臺幣1
    千5百萬元以下罰金。」，修正後毒品危害防制條例第4條第
    2項並無較有利於被告之情形。
  ⒉修正前毒品危害防制條例第17條第2項規定：「犯第4條至第8
    條之罪於偵查及審判中均自白者，減輕其刑。」修正後之規
    定為：「犯第4條至第8條之罪於偵查及『歷次』審判中均自白
    者，減輕其刑。」，修正前之規定並不以被告於歷次審判中
    均自白為必要，修正後則需偵查及歷次審判中均自白始得減
    輕其刑，修正後之規定並未較有利於被告。
  ⒊準此，經新舊法比較結果，均以修正前之規定有利被告，故
    依刑法第2條第1項前段規定，就被告行為，應適用行為時之
    法律即修正前毒品危害防制條例第4條第2項及同條例第17條
    第2項之規定論處。
  ㈡復按甲基安非他命屬毒品危害防制條例第2條第2項第2款所規
    定之第二級毒品，亦屬藥事法第22條第1項第1款所示之禁藥
    。故行為人明知甲基安非他命為第二級毒品、禁藥而轉讓他
    人者，除成立毒品危害防制條例第8條第2項之轉讓第二級毒
    品罪外，亦構成藥事法第83條第1項之轉讓禁藥罪，屬於同
    一犯罪行為同時有二種法律可資處罰之法條競合關係，應依
    「重法優於輕法」、「後法優於前法」等法理，擇一處斷。
    而92年7月9日修正，於同年月11日施行之毒品危害防制條例
    第8條第2項轉讓第二級毒品罪之法定本刑為「6月以上5年以
    下有期徒刑，得併科70萬元以下罰金」，至104年12月2日修
    正，於同年月4日施行之藥事法第83條第1項轉讓禁藥罪之法
    定本刑為「7年以下有期徒刑，得併科新臺幣5千萬元以下罰
    金」，從而轉讓甲基安非他命之行為，若無毒品危害防制條
    例第8條第6項及109年1月15日修正前毒品危害防制條例第9
    條第1項、第2項所定應予加重其刑之情形者，藥事法第83條
    第1項之轉讓禁藥罪之法定本刑，顯然重於毒品危害防制條
    例第8條第2項之轉讓第二級毒品罪之法定本刑，依重法優於
    輕法、後法優於前法之法理，應優先適用藥事法第83條第1
    項之轉讓禁藥罪處斷。
  ㈢是核被告所為，犯罪事實一販賣毒品部分，係犯修正前毒品
    危害防制條例第4條第2項之販賣第二級毒品罪；犯罪事實二
    轉讓毒品禁藥部分，則犯藥事法第83條第1項之轉讓禁藥罪
    。
二、罪數
　㈠被告意圖販賣而持有第二級毒品、轉讓前持有第二級毒品即
    禁藥之低度行為，分別為其販賣第二級毒品、轉讓禁藥之高
    度行為所吸收，均不另論罪。
　㈡被告販賣第二級毒品、轉讓禁藥之犯行間，犯意各別，行為
    互異，應予分論併罰。
三、共同正犯
　　被告就上開犯罪事實一之犯行與古佩樺間，有犯意聯絡及行
    為分擔，已如前述，應論以共同正犯。
四、刑之減輕
　㈠按犯第4條至第8條之罪於偵查及審判中均自白者，減輕其刑
    ，修正前毒品危害防制條例第17條第2項有所明定。又行為
    人轉讓同屬禁藥之第二級毒品甲基安非他命（未達法定應加
    重其刑之一定數量）予成年人（非孕婦），依重法優於輕法
    之原則，擇較重之藥事法第83條第1項轉讓禁藥罪論處，如
    行為人於偵查及審判中均自白，仍應適用毒品危害防制條例
    第17條第2項規定減輕其刑，最高法院刑事大法庭109年度台
    上字第4243號判決意旨可資參照。查本案被告曾於偵查及原
    審準備程序中自白上開犯罪事實一、於偵查及原審審理中自
    白上開犯罪事實二，皆如前述，是均應依修正前毒品危害防
    制條例第17條第2項之規定，減輕其刑。
　㈡按刑法第59條之酌量減輕其刑，必須犯罪另有特殊之原因與
    環境等等，在客觀上足以引起一般同情，認為即予宣告法定
    低度刑期尤嫌過重者，始有其適用（最高法院45年台上字第
    1165號、69年度台上字第291號判決意旨參照）。是如別有
    法定減輕之事由者，應優先適用法定減輕事由減輕其刑後，
    猶嫌過重時，方得為之。而販毒本為法之所禁，染毒更令人
    捨身敗家，毒品危害防制條例之特別法制定本旨即在遏止毒
    品擴散，今被告有施用毒品之紀錄（見本院卷第75-88頁）
    ，其應知毒品成癮之痛苦與困擾，仍販賣毒品，助長流通，
    危害他人身心健康與社會治安，衍伸之社會成本非輕，具有
    一定程度之主觀惡性。不惟客觀上殊乏情堪憫恕之處，抑且
    被告前揭犯行，已各得依毒品危害防制條例第17條第2項規
    定減輕其刑，衡情並無科以最低刑度仍嫌過苛而有情輕法重
    之情形，自不得依刑法第59條之規定酌減其刑。
五、另臺灣桃園地方檢察署檢察官以109年度偵字第27910號移送
    併辦意旨書移送併辦部分與本案起訴書所載之犯罪事實相同
    ，法院自得併予審究，附此敘明。
參、上訴駁回部分
一、原審審理後，認被告販賣毒品之犯罪事證明確，並審酌被告
    明知甲基安非他命為第二級毒品及管制禁藥，倘恣意流通將
    嚴重戕害他人身心健康，仍漠視法令禁制，與古佩樺共同販
    賣第二級毒品甲基安非他命予陸柏亨、轉讓禁藥甲基安非他
    命予林志文，助長毒品及禁藥氾濫風氣，所為應嚴予非難，
    並衡酌被告之犯罪後態度、販賣第二級毒品甲基安非他命之
    金額尚輕、分別販賣、轉讓第二級毒品及禁藥甲基安非他命
    之數量皆微，兼衡被告於警詢時自述國中畢業之教育程度、
    以送貨為業、家庭經濟狀況小康（見109偵22414卷第15頁）
    等一切情狀，分別量處3年7月及3月。復說明被告於原審供
    承扣案廠牌APPLE、IMEI序號：000000000000000號之行動電
    話1支，係供其所有供犯犯罪事實一、二所用之物，而依毒
    品危害防制條例第19條第1項之規定宣告沒收，本案其餘扣
    案物，遍查全卷，均難認與本案有何關連，不予沒收。
二、經核原審此部分認事用法並無違誤，量刑及沒收亦屬妥適，
    應予維持。被告上訴猶執前詞，否認犯罪，惟其確有共同販
    賣毒品之事，且非幫助犯，更無刑法第59條之適用，業已詳
    敘如上，是其上訴為無理由，應予駁回。
肆、撤銷之說明（即被告犯罪所得部分）　　
　　按共同正犯犯罪所得之沒收或追徵，應就各人所分得之數為
    之；又所謂各人「所分得」之數，係指各人「對犯罪所得有
    事實上之處分權限」而言，其各成員有無犯罪所得、所得數
    額，係關於沒收、追繳或追徵標的犯罪所得範圍之認定，雖
    非屬犯罪事實有無之認定，不適用「嚴格證明法則」，無須
    證明至毫無合理懷疑之確信程度，事實審法院仍應視具體個
    案之實際情形，於各共同正犯有無犯罪所得，或犯罪所得多
    寡，綜合卷證資料及調查結果，依自由證明程序釋明其合理
    之依據而為認定，倘若共同正犯各成員內部間，對於不法利
    得分配明確時，應依各人實際分配所得宣告沒收；若共同正
    犯成員對不法所得並無處分權限，與其他成員亦無事實上之
    共同處分權限者，自不予諭知沒收；然若共同正犯各成員對
    於不法利得享有共同處分權限時，則仍應負共同沒收之責（
    最高法院106年度台上字第539號判決要旨可資參照）。查被
    告與古佩樺共同販賣毒品所得為2000元，被告否認自古佩樺
    收受1000元，其雖曾供陳本次販賣得朋分1000元，然尚難僅
    憑古佩樺單一之分予被告之證述而為此被告業已分得1000元
    之認定，則古佩樺收受被告交付全數買賣價金2000元，為被
    告及古佩樺所是認，應認古佩樺具有處分權，無從對被告諭
    知沒收。原審逕為被告沒收1000元及追徵，適用法律容有未
    洽，此部分應由本院撤銷。
據上論斷，應依刑事訴訟法第368條、第369條第1項前段、第364
條、第299條第1項前段，判決如主文。
本案經檢察官吳怡蒨提起公訴、移送併辦及追加起訴，檢察官越
方如到庭執行職務。
中　　華　　民　　國　 111　　年　   1 　 月　　11  　日
                  刑事第二十三庭審判長法　官  許永煌
                                      法　官  雷淑雯
                                      法　官  吳定亞
以上正本證明與原本無異。
如不服本判決，應於收受送達後20日內向本院提出上訴書狀，其
未敘述上訴之理由者並得於提起上訴後20日內向本院補提理由書
（均須按他造當事人之人數附繕本）「切勿逕送上級法院」。
                                      書記官  郭侑靜
中　　華　　民　　國　　111 　年　　1 　　月　　11　　日
附錄：本案論罪科刑法條全文
修正前毒品危害防制條例第4條第2項
製造、運輸、販賣第二級毒品者，處無期徒刑或7 年以上有期徒
刑，得併科新臺幣1 千萬元以下罰金。
藥事法第83條第1項
明知為偽藥或禁藥，而販賣、供應、調劑、運送、寄藏、牙保、
轉讓或意圖販賣而陳列者，處7 年以下有期徒刑，得併科新臺幣
5 千萬元以下罰金。